ACORDAO-COMPLETO-2524584

ACÓRDÃO 1009/2022 ATA 4/2022 - PRIMEIRA CÂMARA

VISTOS, relatados e discutidos estes embargos de declaração opostos por Augusto Moreira Junior, Zaki Akel Sobrinho e Márcia Helena Mendonça contra o Acórdão 18.320/20211ª Câmara, que negou provimento a pedido de reexame por eles opostos contra o Acórdão 14053/2020-TCU-Primeira Câmara.
ACORDAM os Ministros do Tribunal de Contas da União, reunidos em sessão da 1ª Câmara, ante as razões expostas pelo Relator e com fundamento no art. 34 da Lei 8.443/1992, em:
9.1. conhecer dos embargos de declaração, para, no mérito, acolhê-los parcialmente e conferir-lhes efeitos infringentes de forma a reduzir o valor da multa aplicada pelo subitem 9.1 do Acórdão 14053/2020-TCU-Primeira Câmara para R$ 15.000,00, mantendo-se inalterados os demais dispositivos;
9.2. encaminhar cópia desta decisão aos embargantes e à Universidade Federal do Paraná, com a informação de que o inteiro teor deste acórdão e do relatório e do voto que o fundamentam está disponível no endereço eletrônico www.tcu.gov.br/acordaos.

Embargos de declaração contra decisão que negou provimento a pedido de reexame interposto contra acórdão que aplicou multa aos embargantes em processo de representação.

Primeira Câmara

Universidade Federal do Paraná

3. Embargantes: Carlos Augusto Moreira Junior (XXX.164.169-XX); Márcia Helena Mendonça (XXX.528.579-XX); e Zaki Akel Sobrinho (XXX.063.759-XX)

13.1. Ministros presentes: Walton Alencar Rodrigues (Presidente), Vital do Rêgo e Jorge Oliveira (Relator).
13.2. Ministro-Substituto convocado: Augusto Sherman Cavalcanti.

CARLOS AUGUSTO MOREIRA JUNIOR E MARCIA HELENA MENDONCA

JORGE OLIVEIRA

Carlos Augusto Moreira Junior, Zaki Akel Sobrinho e Márcia Helena Mendonça, ex-reitores da Universidade Federal do Paraná, interpuseram embargos de declaração, com pedido de efeitos infringentes, contra o Acórdão 18320/2021-TCU-Primeira Câmara, que negou provimento a pedido de reexame por eles opostos contra o Acórdão 14053/2020-TCU-Primeira Câmara, o qual lhes havia aplicado multa individual no valor de R$ 30.000,00.
Em atenção ao disposto no art. 69, inciso I, do Regimento Interno/TCU, reproduzo abaixo os exatos termos da decisão embargada:
"9.1. conhecer do pedido de reexame para, no mérito, negar-lhe provimento;
9.2. encaminhar cópia desta decisão aos recorrentes e à Universidade Federal do Paraná, com a informação de que o inteiro teor deste acórdão e do relatório e do voto que o fundamentam está disponível no endereço eletrônico www.tcu.gov.br/acordaos."
Após transcrever trecho do voto condutor da decisão impugnada no qual este Relator adotou os fundamentos da instrução da Serur, os embargos prosseguem nos seguintes termos:
"Com efeito, analisando a manifestação da Serur (Peça 863) , resta necessário esclarecer como ocorreu a condução do processo n. TC Processo 010.422/2004-6 após ser proferido os Acórdãos 1.922/2005 e 1762/2008.
A tese principal constante no pedido de reexame de fato é no sentido de que os gestores da UFPR teriam compreendido (ante o teor da parte dispositiva do acórdão n. 1762/2008) de que o TCU havia admitido o prosseguimento do programa de bolsa técnico-sênior desde que alterada a rubrica de pagamento e que os valores não fossem provenientes de orçamento de pessoal. E isso em razão da análise feita para SEFIP ao acompanhar o cumprimento do julgado.
Ao rebater as alegações do Pedido de Reexame a Serur assim destacou nos itens 40/41 (Peça 863) :
40. Não procede a afirmação de que a legalidade do programa teria sido confirmada, no monitoramento das decisões proferidas pelo Tribunal, com o conhecimento da Secretaria de Fiscalização de Pessoal de que o pagamento dos bolsistas vinha sendo realizado com recursos orçamentários de custeio na rubrica 33902001 e o consequente arquivamento do TC Processo 010.422/2004-6.
41. Isto porque o exame da Secretaria de Fiscalização de Pessoal se limitou a concluir pelo regular uso da rubrica 33902001 para o registro das despesas das bolsas. Observe que a análise da Sefip não entrou no mérito da legalidade da instituição do programa, conforme excerto contido no item 30 desta instrução.
Ou seja, afirmou-se que a Secretaria de Fiscalização de Pessoal (SEFIP) limitou-se a concluir pelo uso regular da rubrica. E não teria entrado no mérito da legalidade do programa.
Ora, nesse ponto, cabe esclarecimentos.
Com a devida vênia, compulsando os autos não é possível chegar a conclusão de que a SEFIP (Secretaria de Fiscalização de Pessoal) não seria responsável por essa análise.
Veja-se que a SEFIP, importante órgão técnico desta Egrégia Corte, atuou no processo TC Processo 010.422/2004-6 desde o início. Aliás, a fiscalização se iniciou a partir do Relatório de Auditoria realizado pela SEFIP conforme se observa Peça 1 (pág. 19 a 35) daqueles autos.
Foi a SEFIP que apontou as irregularidades (Peça 1 - p. 29/30) e sugeriu a oitiva dos responsáveis (Peça 1 - p. 34) .
E mais adiante, em apoio ao julgamento proferido no Acórdão n. 1922/2005, foi a SEFIP que proferiu relatório que propôs a aplicação de multa aos gestores à época (Peça 4 - p. 39/43) .
Também quando do julgamento do Pedido de Reexame ocorrido no processo (TC Processo 010.422/2004-6) , a Serur utiliza-se da manifestação da SEFIP como suporte ao julgamento do recurso (item 6 do acórdão 1762/2008) .
Por consequência, seria a SEFIP também o órgão técnico habilitado para analisar e comprovar a regularidade do cumprimento do julgado. E assim ela fez.
Nesta linha, o que se pretende esclarecer é que os embargantes, assim como toda a Administração da UFPR, de fato entenderam que os pagamentos realizados a título de programa de bolsa técnico-sênior estavam de acordo com o fixado por esta Colenda Corte após a solicitação de criação junto ao MEC de rubrica para tal fim, bem como retirando-se tais pagamentos do orçamento de pessoal da UFPR.
Tal entendimento é muito razoável eis o teor do item 9.1 do Acórdão n. 1762/2008:
ACORDAM os Ministros do Tribunal de Contas da União, reunidos em Sessão da 1ª Câmara, diante das razões expostas pelo Relator, e com fundamento no art. 48, c/c os arts. 32 e 33 da Lei nº 8.443/1992, em:
9.1. conhecer do presente pedido de reexame, para, no mérito, dar-lhe provimento parcial, tornando insubsistentes os itens 9.2 a 9.4 do Acórdão 1922/2005-TCU-Primeira Câmara, e dando ao seu item 9.5.2 a seguinte redação:
"9.5.2. adote providências para a aprovação e utilização de rubrica destinada ao registro dos pagamentos de plantões médicos, admitindo-se, em caráter excepcional, que as despesas a esse título continuem sendo processadas à conta de "gratificação por encargo de curso/concurso", pelo período de 180 (cento e oitenta) dias, devendo a UFPR fazer cessar, no prazo de 15 (quinze) dias, o uso dessa mesma rubrica (gratificação por encargo de curso/concurso) para registro das despesas de bolsas do programa professor sênior e técnico sênior, bem como de funções gratificadas e cargos de direção;"
9.2. deixar assente que os prazos fixados no item 9.5.2, com sua nova redação, deverão ser contados a partir do conhecimento desta deliberação;
9.3. dar ciência deste acórdão, bem como do relatório e voto que o fundamentam, ao recorrente e à Universidade Federal do Paraná (UFPR) - Grifei.
E considerando-se que posteriormente, a mesma SEFIP que esteve presente durante todo o trâmite do processo n. TC 010.422/2004 opinou e concluiu pela regularidade do cumprimento do acórdão.
Diante destes fatos, diante da omissão do acórdão embargado em tratar da referida situação fática, requer-se o esclarecimentos da Egrégia Corte acerca dos elementos apontados. E ao se reconhecer esta omissão, requer-se seja dado efeitos modificativos ao julgado a ponto de se reconhecer a boa-fé dos gestores diante dos fatos concretos ocorridos a partir do Acórdão n. 1762/2008.
Como já esclarecido anteriormente, a boa-fé dos gestores fica demonstrada nas informações encaminhadas ao próprio TCU no decorrer do processo TC Processo 010.422/2004-6 em que a UFPR apresenta documentações para comprovar o cumprimento aos Acórdãos 1922/2005 e 1762/2008. Como apontou o relato da Diretoria Técnica nestes autos (Peça 824) :
46. Posteriormente, em 13/9/2009, ainda sobre esse tema, nova instrução da Sefip registrou (peça 6, p. 32, do TC Processo 010.422/2004-6) , grifos inseridos:
Quanto ao pagamento de bolsistas
O pagamento de bolsista técnico sênior, segundo a UFPR, não vem sendo realizado na rubrica "gratificação por encargo/concurso" desde outubro de 2005. Foi instituído o Subprograma de Bolsa Pesquisa Técnico- Sênior (PROTEC) por meio da resolução 08/06, de 20 de abril de 2006, do Conselho de Administração da UFPR (fs. 240/249) .
A referida resolução não cita de onde viriam os recursos para pagamento das bolsas e nem em que rubricas seriam pagas a bolsas. Logo, faz-se necessário o envio de relação nominal dos bolsistas inscritos no referido subprograma, com n° de CPF e período cursado, para que se verifique como foi realizado este pagamento.
47. Assim, foi realizada diligência nos termos propostos.
48. A Universidade apresentou a lista de peça 7, p. 16-25, no TC Processo 010.422/2004-6. Na análise sobre a documentação apresentada, assim foi consignado por auditor da Sefip, grifos inseridos (peça 7, p. 30, TC Processo 010.422/2004-6, datada de 16/6/2009) :
a) Quanto ao pagamento de bolsistas
A resolução 08/06-COPLAD, de 20 de abril de 2006, do Conselho de Planejamento e Administração da UFPR (fs. 240/242) não cita de onde viriam os recursos para pagamento das bolsas e nem em que rubricas elas seriam pagas. Logo, foi solicitado o envio de relação nominal dos bolsistas inscritos no referido subprograma, com n° de CPF e período cursado, com a finalidade de se verificar a forma com que foi realizado este pagamento.
Mediante  o  envio  da  supracitada  relação,  realizou-se  pesquisa  no  SIAFI  (fs.327/328)  e comprovou-se que o pagamento dos bolsistas vem sendo realizado com recursos orçamentários do Programa de Trabalho resumido (PTres) n° 2319 e sendo pago na rubrica 33902001, fato que caracteriza o pagamento regular por parte daquela Universidade.
49. Com a anuência do escalão dirigente da Sefip à proposta, foi autorizado o arquivamento do processo TC Processo 010.422/2004-6 pelo Acórdão 3617/2009-TCU-Segunda Câmara.
50. Veja-se que a citada Resolução 08/06-COPLAD, analisada na instrução da Sefip com a conclusão de que estaria caracterizado o "pagamento regular por parte daquela Universidade" é justamente a primeira de todas as doze Resoluções que vem, desde o ano de 2006, regulando o pagamento das bolsas, como se observa no trecho abaixo, constante da primeira instrução deste processo (peça 34, p. 16) :
15. O referido programa foi instituído em 2006, mediante a Resolução 08/06 do Conselho de Planejamento e Administração da UFPR - Coplad, sendo anualmente renovado, conforme atestam as atas das sessões do conselho (peça 18) .
51. Ainda sobre o assunto, na instrução de peça 113, p. 10, consta alegação de gestores da Universidade nos seguintes termos (grifos inseridos) :
 (...) 
52. Todo esse contexto (análises realizadas no TC Processo 010.422/2004-6; redação dada ao item 9.5.2 do Acórdão 1922/2005-TCU-Primeira Câmara; justificativas apresentadas pelos gestores) permite concluir que a questão não foi suficientemente esclarecida e que, portanto, havendo dúvidas razoáveis, a imputação de sanções aos conselheiros é medida demasiadamente severa
Ou seja, analisando-se o processo TC Processo 010.422/2004-6, percebe-se claramente que a UFPR ao cumprir o julgado deste Tribunal de Contas tinha entendimento pleno de que o programa de bolsas aos técnicos aposentados estava respaldado pela análise do TCU que na decisão final determinou tão somente que a Universidade não mais fizesse o pagamento das bolsas utilizando-se recursos de 'Pessoal', e claramente indicando que se desejasse manter o programa de bolsas, os valores deveriam ter como fonte o orçamento da autarquia referente a custeio. E como já destacado no início, o órgão técnico do TCU, a SEFIP que acompanhou todo o processo originário atestou o cumprimento do julgado. Tanto que sugeriu o arquivamento.
Não há como se negar a relevância da atuação de um órgão técnico do Tribunal de Contas da União que acaba por orientar o encaminhamento no caso concreto dos gestores públicos, principalmente quanto tais gestores de forma clara indicaram e comprovaram no processo todas as ações que tomaram a partir do julgamento da Corte de Contas.
Assim, reconhecendo-se a omissão do julgamento ora embargado na análise de tal ponto, requer-se seja dado efeitos modificativos aos embargos de declaração para afastar as sanções pecuniárias aos ex-gestores aplicando-se o contido nos artigo 22, §1 e §2º e artigo 28 do Decreto-Lei n. 4657/1942 e seu decreto regulamentador (Art. 12 do Decreto n. 9830/2019) ."
	É o relatório.

Tiago Alves da Mota (39.226/OAB-PR), representando Carlos Augusto Moreira Junior, Márcia Helena Mendonça e Zaki Akel Sobrinho

Não atuou

EMBARGOS DE DECLARAÇÃO. REPRESENTAÇÃO. MULTA A TRÊS EX-REITORES DA UNIVERSIDADE FEDERAL DO PARANÁ EM DECORRÊNCIA DA CONCESSÃO IRREGULAR DE BOLSAS DE PESQUISA A EX-SERVIDORES DA INSTITUIÇÃO. NEGATIVA DE PROVIMENTO A PEDIDO DE REEXAME. CONHECIMENTO DOS EMBARGOS. RECONHECIMENTO DE OMISSÃO NA ANÁLISE DAS CONTESTAÇÕES ACERCA DO VALOR DAS PENALIDADES. APLICAÇÃO DE ISONOMIA DE TRATAMENTO A CASOS ANÁLOGOS. ACOLHIMENTO PARCIAL. EFEITOS INFRINGENTES. REDUÇÃO DO VALOR DAS MULTAS.

REPRESENTAÇÃO (REPR)

Secretaria de Recursos (Serur)

Examinam-se embargos de declaração opostos por Carlos Augusto Moreira Junior, Márcia Helena Mendonça e Zaki Akel Sobrinho, ex-reitores da Universidade Federal do Paraná - UFPR, contra o Acórdão 18320/2021-TCU-Primeira Câmara, que negou provimento a pedido de reexame por eles interposto contra o Acórdão 14053/2020-TCU-Primeira Câmara, o qual lhes havia aplicado multa individual no valor de R$ 30.000,00.
A irregularidade ensejadora da sanção foi a manutenção indevida da contratação de pessoal inativo da Universidade por meio do Programa de Bolsa Técnico-Sênior, posteriormente denominado Programa de Disseminação de Conhecimento Técnico-Sênior, em desrespeito ao art. 37, caput e incisos I, II e IX, da Constituição Federal.
Em sua peça recursal, transcrita na essência no relatório precedente, os embargantes apontam em síntese que:
a) com base em análises da Secretaria de Fiscalização de Integridade de Atos e Pagamentos de Pessoal e de Benefícios Sociais - Sefip, os responsáveis entendiam que o Programa impugnado seria regular;
b) a boa-fé dos gestores foi demonstrada nas informações encaminhas pela UFPR ao TCU.
Satisfeitos os requisitos de admissibilidade, os embargos podem ser conhecidos. No mérito, observo que, em lugar de indicar objetivamente os pontos que conteriam omissão ou contradição - vícios passíveis de saneamento pela via dos embargos - os recorrentes apenas tentam rediscutir o mérito do processo, por meio da reapresentação de argumentos já utilizados e refutados em fases processuais anteriores, finalidade para a qual os embargos de declaração não são a via adequada, conforme assentada jurisprudência deste Tribunal.
Todavia, por dever de ofício, reconheço que a decisão embargada foi omissa em relação às contestações acerta do quantum da sanção imposta aos ex-gestores. Reexaminando os autos, verifico que os responsáveis, em suas razões recursais (peça 844) , apelam à Lei de Introdução ao Direito Brasileiro - Lindb (Decreto-lei 4657/1942) , assim como ao seu decreto regulamentador (Decreto 9.830/2019) , para solicitar a revisão das multas impostas, nos seguintes termos (grifei) :
"Diante do exposto, analisando-se o caso concreto e todo o histórico do programa objeto da presente representação, inclusive com atuações desta Corte de Contas, ainda que seja reconhecida a ilegalidade do programa e determinada a cessação do programa (o que foi acatado pela Universidade) , deve-se reconhecer a boa-fé dos gestores que atuaram logo após o julgamento do TC Processo 010.422/2004-6, eis que a decisão permitiu o prosseguimento do programa (e a UFPR informou isso ao TCU no momento do cumprimento do Acórdão 1955/2005) , e levar em consideração o contido nos artigos 22 e 28 da Lei de Introdução ao Direito Brasileiro (Decreto-lei n. 4657/1942)  eximindo-se os recorrentes da imposição de multa. Subsidiariamente, aponta-se que o acórdão ora recorrido não fez qualquer dosimetria nas multas aplicadas eis que a atuação dos recorrentes ocorreu por período e quantidade de atos (declarados ilegais) diferentes. E que ainda deve considerar as circunstâncias do caso (art. 22, §3º do Decreto-lei n. 4657/1942) ."
Nos parágrafos 13 a 17 do Voto que integra a decisão embargada, apresentei as razões pelas quais compreendi que a gravidade da conduta dos três ex-gestores era tal que importava na manutenção de sanções idênticas a todos eles.
Contudo, o Voto deixou de examinar o patamar do valor da multa aplicada pelo Acórdão 14053/2020-TCU-Primeira Câmara, que o estabeleceu em R$ 30 mil, individualmente. Neste ponto, verifico omissão passível de correção em sede de embargos de declaração (Acórdão 2369/2009-TCU-Plenário) .
Conforme registrado pela Serur em sua instrução, o TCU não realiza dosimetria objetiva da multa, comum ao Direito Penal. Contudo, a jurisprudência desta Corte reconhece que situações agravantes e atenuantes devem ser levadas em consideração na dosimetria da pena, a qual tem como balizadores o nível de gravidade dos ilícitos apurados, a valoração das circunstâncias fáticas e jurídicas envolvidas e a isonomia de tratamento em casos análogos (Acórdão 124/2014-TCU-Plenário) .
Neste ponto, constato que este Tribunal já se deparou com processo em que se examinou irregularidade, senão idêntica, análoga à tratada no presente caso. Refiro-me ao Acórdão 1942/2011-TCU-Segunda Câmara (relator o Ministro Augusto Nardes) , reformado pelo Acórdão 2501/2013-TCU-Segunda Câmara (relator o Ministro Raimundo Carreiro, Revisor o Ministro José Jorge) .
Naquela assentada, examinava-se representação que noticiou irregularidades na concessão de bolsas de auxílio à gestão no âmbito da Universidade Federal de Campina Grande. Em sede de Pedido de Reexame, o Tribunal considerou como atenuante à conduta dos gestores (reitor e pró-reitor) o fato de os pagamentos irregulares, executados pelos responsáveis, terem sido aprovados pelo Conselho Universitário. Por essa razão, a segunda decisão alterou para R$ 5 mil o valor das multas individuais originalmente aplicadas no patamar de R$ 20 mil. 
Embora, como dito, não se trate de situação idêntica, não há como afastar a similaridade daquele caso com o que se examina nos presentes autos. Veja-se que, para verificação da prescritibilidade da pretensão punitiva, considerou-se como data de ocorrência das irregularidades exatamente as datas de aprovação, pelo Conselho de Planejamento e Administração da UFPR, das resoluções que autorizaram a continuidade do Programa.
Dessa forma, sem fazer qualquer reparo à fundamentação contida tanto no Acórdão 14053/2020-TCU-Primeira Câmara (relatado pelo Ministro Walton Alencar Rodrigues e que julgou o mérito da representação) quanto no Acórdão 18320/2021-TCU-Primeira Câmara (de minha relatoria, que examinou o pedido de reexame) , os quais reafirmaram a ilegalidade dos pagamentos relacionados ao Programa de Bolsa Técnico-Sênior; mas tão somente em atenção ao princípio da isonomia de tratamento a casos análogos, proponho, excepcionalmente, conceder efeitos infringentes aos presentes embargos, para alterar a decisão original, reduzindo a multa aplicada individualmente aos ex-reitores, de R$ 30.000,00 para R$ 15.000,00.
	Ante o exposto, VOTO pela adoção da minuta de acórdão que submeto a este Colegiado.
TCU, Sala das Sessões, em 22 de fevereiro de 2022.
JORGE OLIVEIRA 
Relator